【裁判字號】    99,交聲,3870
【裁判日期】    991029
【裁判案由】    聲明異議
【裁判全文】
臺灣臺中地方法院交通事件裁定        99年度交聲字第3870號
原處分機關   交通部公路總局臺中區監理所
異  議  人
即受處分人   甲○○
上列異議人即受處分人因違反道路交通管理處罰條例案件，對於
交通部公路總局臺中區監理所98年7月3日所為之處分（中監違字
第裁60-GE0000000號裁決書）聲明異議，本院裁定如下：
    主  文
異議駁回。
    理  由
一、原處分機關意旨略以：聲明異議人即受處分人甲○○（下稱
    受處分人）於民國97年1月29日23時2分許，駕駛車號7465-G
    B號自用小客貨車，在臺中市○○路與國安二路口處，因有
    「酒後駕車，經測定呼氣酒精濃度為0.59mg/l」之違規，為
    臺中市警察局第六分局以其有違反道路交通管理處罰條例第
    35條第1項第1款規定之行為，逕行製作中市警交字第GE0000
    000號舉發通知單予以舉發，經原處分機關交通部公路總局
    臺中區監理所於98年7月3日依違反道路交通管理處罰條例第
    35條第1項第1款及道路交通管理事件統一裁罰基準及處理細
    則第43條、第44條及第67條之規定，以中監違字第裁60-GE0
    000000號裁決書裁處受處分人新臺幣（下同）49,500元，吊
    扣機車駕駛執照12個月，施以道安講習，逾期依裁決書處罰
    主文規定處分等語。
二、聲明異議意旨則以：依據行政罰法第26條規定，一行為同時
    觸犯刑事法律及違反行政法上義務規定者，依刑事法律處罰
    之。受處分人業經檢察官為緩起訴處分，並已繳納30,000元
    在案，而監理機關另裁處受處分人罰鍰49,500元並執行註銷
    駕照，實無再一事二罰處行政罰之必要，爰聲明異議請求撤
    銷有關罰鍰49,500元及註銷駕照之處分，以維持公平正義原
    則。又因受處分人現居台中，裁決書經多次掛號均無人簽收
    ，受處分人自無從知悉有裁決書一事，原處分機關之送達不
    合法，不可歸責於受處分人，爰提出聲明異議等語。
三、按受處分人，不服第8 條主管機關所為之處罰，得於接到裁
    決書之翌日起20日內，向管轄地方法院聲明異議；依道路交
    通管理處罰條例第87條規定向法院聲明異議之期間，自裁決
    送達之翌日起算，並得依法扣除在途期間及聲請回復原狀，
    道路交通管理處罰條例第87條第1項、道路交通事件處理辦
    法（本辦法業於99年10月26日修正發布施行）第11條定有明
    文。此為交通異議事件之程式規定，為合法要件，受處分人
    之異議自需合於此項程式規定，法院始得受理為實體審查。
    次按違反道路交通管理事件統一裁罰基準及處理細則第5條
    規定：處理違反道路交通管理事件，有關文書送達之程式，
    依行政程式法之規定。而送達，於應受送達人之住居所、事
    務所或營業所為之；送達，不能依前二條規定為之者，得將
    文書寄存送達地之地方自治或警察機關，並作送達通知書兩
    份，一份黏貼於應受送達人住居所、事務所、營業所或其就
    業處所門首，另一份交由鄰居轉交或置於該送達處所信箱或
    其他適當位置，以為送達；前項情形，由郵政機關為送達者
    ，得將文書寄存於送達地之郵政機關，行政程式法第72條第
    1項前段、第74條第1項、第2項定有明文。又行政文書依行
    政程式法第74條第1項規定為寄存送達者，如確已完成文書
    寄存於地方自治、警察機關或郵政機構，並製作送達通知單
    二份，一份黏貼於送達處所之門首，另一份交由鄰居轉交或
    置於送達處所信箱或其他適當位置時，無論應受送達人實際
    上顧何時受領文書，均以寄存之日期視為收受送達之日期，
    而發生送達之效力（大法官會議解釋釋字第667號、最高行
    政法院95年度裁字第634號裁定要旨及法務部93年4月13日法
    律字第0930014628號函可資參照）。再按前開所稱「住居所
    」係民法上概念（即民法第20條至第24條所規定），指當事
    人依一定事實，足認以久住之意思，住於一定之地域者，即
    為設定其住所於該地；所謂「一定事實」，包括戶籍登記、
    居住情形等，尤以戶籍登記資料為主要依據，但不以登記為
    要件。而戶籍法所為之戶籍住址之登記（戶籍法第一條參照
    ）採形式主義，未登記不發生戶籍法上效力。戶籍登記之住
    址（即戶籍所在地址），則為戶籍管轄區內之處所，主要發
    生選舉、兵役、教育等公法上效力，與住居所為民法上法律
    行為的準據，發生各種民事上的效力，二者規範意旨不同。
    戶籍法之住址與民法之住居所，絕大多數情形雖為同一處所
    ，但並非當然同一，然不論法院或行政機關於調查「住所」
    時，通常均以戶籍登記之住址為認定標準。
四、經查，前開裁決書業以郵務掛號之方式送達至受處分人之戶
    籍地址即高雄縣鳳山市○○路○段13巷2弄7之4號，因未獲會
    晤受處分人，亦無受領文書之同居人、受僱人或接收郵件人
    員，而於98年7月7日寄存於高雄縣鳳山郵局，並作送達通知
    書二份，一份黏貼於上址門首，另一份置於該址信箱或其他
    適當位置，以為送達等情，此有受處分人戶籍資料及交通部
    公路總局臺中區監理所送達證書各一紙附卷可憑。縱若受處
    分人實際上未居住於上址，惟受處分人始終未向監理機關聲
    請變更地址，足見受處分人並無廢止前開戶籍住所之意思，
    揆諸前開說明，本件舉發通知單向受處分人之戶籍地址送達
    ，應屬合法，且該送達自寄存之日起，已生合法送達之效力
    。是受處分人倘對係爭裁決書之處分不服，依前揭規定，自
    應於該裁決書合法送達之翌日起算20日之異議期間內聲明異
    議；然受處分人遲至99年10月11日始行具狀就上開裁決書聲
    明異議，有受處分人聲明異議狀上之原處分機關收件章戳 1
    枚在卷可憑，其異議顯已逾法定期限，且無從命其補正，自
    應予以駁回。
五、至受處分人雖以前詞置辯，並提出房屋租賃契約書影本及臺
    灣電力公司臺中區營業處之繳費函文為證，惟依該租賃契約
    書所示，其首頁並無承租人之記載，且依臺灣電力公司臺中
    區營業處之繳費函文可知，其受通知之對象仍為原屋主，並
    非本件之受處分人，況房屋及用電地址均為臺中縣龍井鄉○
    ○路29號2樓之20，並非受處分人所陳報之同鄉○○路29號2
    樓之15之居所，故受處分人於本件裁決時是否確居於該處，
    已有可疑，況本件警員開立舉發通知單時，受處分人亦未陳
    明其臺中縣之居所，故該舉發通知單仍以受處分人之戶籍地
    為其地址，此有該舉發通知單影本在卷可憑。況交通違規件
    數繁多，送達不論係親自收受或寄存送達、甚或公示送達，
    如屬有效之送達，則受處分人之權益包括陳述意見之機會，
    業已受到保障，至於受處分人事實上是否知悉該公告或通知
    內容，則應由受處分人自行負責，此無從要求舉發機關應負
    擔親告之通知義務，否則寄存或公示送達之法定送達方式，
    即形同具文。且按交通部公路局基於便民原則，因應社會現
    況，已另訂定公路監理電腦系統車輛車籍及駕駛人駕籍增設
    「通信地址」欄位作業注意事項，依該注意事項第1條、第2
    條、第5條、第6條規定，因應車主、駕駛人之需要，准予車
    主、駕駛人於公路監理電腦系統車籍及駕籍檔中增列通信地
    址，以利公路監理機關各項通知單之寄達。然查，受處分人
    既未向公路監理機關申請增列通信地址，亦無變更伊車籍地
    址登記等情，既有高雄市監理處99年10月15日高市監二字第
    0990026398號函在卷可考，則原舉發單位將上開舉發違反道
    路交通管理事件通知單依受處分人戶籍地址即車籍地址為送
    達，自無不法之處，受處分人以此置辯，殊不足取，附此敘
    明。
六、據上論斷，應依道路交通管理處罰條例第87條第2項，道路
    交通事件處理辦法第17條前段，裁定如主文。
中    華    民    國    99    年    10    月    29    日
                  交通法庭  法  官  黃建都
以上正本證明與原本無異。
如不服本裁定應於送達後5日內向本院提出抗告狀(應附繕本)並
敘述抗告之理由。
                            書記官  賴玉真
中    華    民    國    99    年    10    月    29    日

司法院資訊處製作；財團法人民間司法改革基金會備份。
